【裁判字號】    98,司繼,2130
【裁判日期】    980805
【裁判案由】    法定繼承
【裁判全文】
臺灣高雄地方法院民事裁定            98年度司繼字第2130號
聲  明  人  甲○○
上聲明人聲明對被繼承人乙○○之遺產聲明法定繼承陳報遺產清
冊等事件，本院裁定如下：
    主  文
聲明駁回。
程序費用新臺幣壹仟元由聲明人負擔。
    理  由
一、聲請意旨略以：聲明人為被繼承人乙○○（男，民國○ 年○
    月○ 日生，身分證統一編號：Ｚ000000000號，生前最後住所
    ：高雄市鹽埕區○○○路236 號）之孫，被繼承人於88年1
    月10日死亡，而聲明人之父親葉明仁早在79年7 月9 日去世
    ，故聲明人依民法第1140條之規定代位繼承，惟被繼承人生
    前有無負債及負債多少，均不得而知，開具遺產清冊呈報本
    院，聲明法定繼承陳報遺產清冊等，爰聲請本院依法為公示
    催告。
二、按96年12月14日修正前之民法第1156條規定：「為限定之繼
    承者，應於繼承開始時起，3 個月內，開具遺產清冊呈報法
    院。」，此條項所謂應於「繼承開始時」起3 個月內為之，
    係指自「被繼承人死亡時」起3 個月內之意，至於繼承人是
    否知悉被繼承人死亡或知悉在後，均非所問。查本件被繼承
    人乙○○於88年1 月10日死亡，有被繼承人之除戶謄本附卷
    可憑，是自斯時起繼承即已開始，聲明人竟遲至98年6 月30
    日始聲明法定繼承陳報遺產清冊等（見民事聲請狀上收狀戳
    記），顯已逾3 個月之期限，其聲明與法不合，應予駁回。
三、另民法繼承編施行法第1 條之3 第1 項規定：「繼承在民法
    繼承編中華民國九十八年五月二十二日修正施行前開始，繼
    承人未逾修正施行前為限定繼承之法定期間且未為概括繼承
    之表示或拋棄繼承者，自修正施行之日起，適用修正後民法
    第一千一百四十八條、第一千一百五十三條至第一千一百六
    十三條之規定。」，而前開規定係於98年6 月10日公布，於
    同年月12日生效施行，是以本件聲明法定繼承陳報遺產清冊
    等事件於民法繼承編修正施行前，其法定期間即已屆滿，業
    如前述，自無再適用修正後民法第1156條第1 項規定之餘地
    。再者，有關民法繼承編施行法第1 條之3 第3 項規定：「
    繼承在民法繼承編中華民國九十八年五月二十二日修正施行
    前開始，繼承人已依民法第一千一百四十條之規定代位繼承
    ，由其繼續履行繼承債務顯失公平者，以所得遺產為限，負
    清償責任。」，則僅屬聲明人於民法繼承編修正施行後對繼
    承債務是否負有限責任之問題；換言之，依前述民法繼承編
    施行法第1 條之3 第3 項規定，並未如民法第1156條第1 項
    規定開具遺產清冊「陳報法院」，或如民法第1174條第2 項
    規定拋棄繼承「向法院為之」，聲明人如符合民法繼承編施
    行法第1 條之3 第3 項規定之情形，即得於被繼承人之債權
    人請求聲明人清償繼承債務時，於個案提出對繼承債務負有
    限責任之抗辯，但不因此得以聲明法定繼承陳報遺產清冊等
    ，附此敘明。
四、依非訟事件法第21條第1 項前段、第24條第1 項，裁定如主
    文。
中    華    民    國    98    年     8    月    5    日
                  家事法庭  司法事務官  林于莙
如對本裁定抗告，須於裁定送達後10日之不變期間內，向本院提
出抗告狀，並繳納抗告費新臺幣1,000 元。
正本係照原本作成。
中    華    民    國    98    年     8    月    5    日
                            書  記  官  曾小玲


司法院資訊處製作；財團法人民間司法改革基金會備份。
